【裁判字號】    98,交抗,616
【裁判日期】    980630
【裁判案由】    聲明異議
【裁判全文】
臺灣高等法院臺中分院刑事裁定         98年度交抗字第616號
抗  告  人
即受處分人  甲○○
                      樓之1
上列抗告人因違反道路交通管理處罰條例案件，不服臺灣彰化地
方法院中華民國98年5月7日所為裁定（原審案號：98年度交聲字
第525號），提起抗告，本院裁定如下：
    主  文
原裁定撤銷，發回臺灣彰化地方法院。
    理  由
一、 抗告意旨略以：(一)民國 98年4月30日臺灣彰化地方法院開
     庭時，台中市警察局第六分局永福派出所警員蔡永偉自承
     ：伊執勤當時「正在置物箱拿東西」等語，試問當時事故
     發生時已是晚上 9點32分許，該路段照明不算十分良好，
     一個正在置物箱拿取東西的人如何能準確判斷對向來車為
     90度轉彎或如弧狀的轉彎？抗告人即受處分（下稱受處分
     人）在當日審理時曾多次針對此點提出質疑，然原審裁定
     書中卻對此部分隻字未提，原審裁定書雖載明：「舉發員
     警為受有專業訓練之交通執法人員，對於職務上事項之觀
     察程度自遠比一般人更為專注」，然證人乙○○○○當時
     係在置物箱拿取物品，顯已違反「專注」的定義，又如何
     能認定蔡姓員警的判斷結果正確。(二)原審裁定書雖另提及
     員警係受過專業的訓練，與受處分人又無利害衝突，並願
     承擔偽證之風險，其證詞自足以採信。然而，在以往甚多
     之裁定書中均有對員警之執法提出質疑，認定員警執法有
     瑕疵，甚至錯誤的裁定所在多有，故受處分人認為不應以
     「員警係受過專業的訓練，與受處分人又無利害衝突，並
     願承擔偽證之風險。」即認其證詞堪以採信，作為裁定之
     立論基礎。再者，倘若任何聲明異議的案件中，只要員警
     所證與聲明異議者的衝突，皆傾向相信員警，則聲明異議
     的程序便已失去意義，甚至形同虛設。(三)受處分人與蔡姓
     員警素不相識，且受處分人目前無論是工作或是居住地皆
     在台中市，但因戶籍地在彰化，故必須前往臺灣彰化地方
     法院開庭，闖紅燈之交通罰款為新台幣1800元，然受處分
     人從向監理站申訴開始，歷經至臺灣彰化地方法院出庭，
     到後來提出抗告，所耗費的時間精力早已超過罰款金額所
     付出的代價，受處分人係在私人公司上班，若出庭必須向
     公司請假，且舟車勞頓，倘若不是蒙受冤屈，何須如此煩
     心等語。
二、原裁定略以：
  (一)原處分意旨略以：本件異議人即受處分人甲○○於民國98年
    2月9日晚上9時32分許，騎乘車號PJ－187號重型機車，行經
    臺中市○○路 ○段與福康路有燈光號誌管制之交岔路口，因
    「駕車行經有燈光號誌管制之交岔路口闖紅燈」之違規事實
    ，為臺中市警察局第六分局員警以中市警交字第 GE0000000
    號違反道路交通管理事件當場舉發，交通部公路總局臺中區
    監理所彰化監理站（下稱原處分機關)遂於98年3月26日以彰
    監四字第裁64-GE0000000號裁決書，裁處罰鍰新臺幣（下同
    ）1800元，並記違規點數3點，於法應無不合等語。
  (二)受處分人異議意旨略以：受處分人確有於上揭時間騎乘該重
    型機車，由西屯路直行至與福康路交岔口，並左轉福康路往
    中港路方向行駛，但當時因不確定該路口轉彎是否須要待轉
    ，所以等到福康路口號誌轉換成綠燈後，才由西屯路往福康
    路行駛，並未闖紅燈，且舉發員警並沒有證據，爰依法聲明
    異議，請求撤銷原處分云云。
  (三)經查：
  1.本件受處分人於98年2月9日晚上9時32分許，騎乘車號PJF-1
    87號重型機車，行經臺中市○○路 ○段與福康路有燈光號誌
    管制之交岔路口時，因「駕車行經有燈光號誌管制之交岔路
    口闖紅燈」之違規事實，為臺中市警察局第六分局員警依違
    反道路交通管理處罰條例第 53條第1項之規定，以中市警交
    字第 GE0000000號違反道路交通管理事件通知單當場舉發，
    並經交通部公路總局臺中區監理所彰化監理站於 98年3月26
    日以彰監四字第裁64-GE0000000號裁決書裁處等情，此有上
    開舉發違反道路交通管理事件通知單及交通部公路總局臺中
    區監理所彰化監理站違反道路交通管理事件裁決書在卷可稽
    。
  2.受處分人對於其於上揭時間，騎乘機車行經違規地點等情固
    不爭執，惟矢口否認有何違規行為，並以前詞置辯。惟查，
    證人即本件舉發員警蔡永偉於原審時具結證稱：伊當日係在
    臺中市○○路○段與福康路交岔處附近之福康路199號即北基
    加油站對面執行交通稽查及巡邏勤務，當時西屯路交通號誌
    為紅燈，福康路交通號誌為綠燈，伊親眼目睹受處分人騎乘
    機車闖越紅燈由西屯路 3段直接左轉福康路，遂當場騎乘巡
    邏車將異議人攔下舉發；果如受處分人陳述係在西屯路上待
    轉，則伊站在福康路上看見受處分人之機車車頭燈應該會是
    迎面而來，惟伊看見受處分人機車由西屯路往福康路行駛時
    ，車頭燈有一個角度，顯然受處分人係由西屯路直接左轉福
    康路，因此伊才判斷為交通違規等語明確，復有證人當庭提
    出之現場交通號誌照片附卷可稽。矧證人蔡永偉僅係執勤員
    警，其與受處分人間不僅未有任何嫌隙，係毫不相識之人，
    且證人執行公務本身受行政懲處責任之監督，到庭具結作證
    更以刑罰擔保其真實性，殊無甘冒行政懲處及刑法偽證罪責
    任，而刻意誣陷受處分人之理，又為維持交通秩序，依法執
    行勤務，立場自應客觀公正，乃屬至明之理；而交通勤務警
    察或依法令執行交通稽查任務人員，開單舉發違反道路交通
    管理處罰條例所列之違規事實，經公路主管機關或警察機關
    所為之裁決處罰，本質上為行政處分，係公務員基於職務上
    權利，依法就特定之具體事件所為，並具有公法上效果之單
    方行政行為。而根據公務員為公法上行為具有公信力之原則
    ，該行政處分當可被推定為真正，且其據以依法處分之事實
    認定，亦應可推定為正確無誤。再者，舉發員警為受有專業
    訓練之交通執法人員，對於職務上事項之觀察程度自遠比一
    般人更為專注，證人當時值勤位置係在受處分人左轉所進入
    之路段，距離上開路口非甚遙遠，且視線上並無障礙，亦據
    證人證述明確，自可清楚辨識異議人確於直行紅燈時率然左
    轉，並於目睹受處分人騎車違規左轉之情事後，旋即騎車尾
    隨並攔停舉發，當無誤認之可能，綜觀員警執勤位置、視野
    等取締手法，其判斷受處分人所騎乘之車輛違規進而掣單舉
    發，亦與論理法則、經驗法則無違，執勤員警上開證言，應
    屬可信。此外，又查無證據足資證明執勤員警有任何捏造事
    實違法取締之情事存在，則執勤員警本其維護交通秩序、安
    全職責所為之舉發應受到合法正確之推定。是證人蔡永偉前
    開證述，應堪信為真實。
  3.次按標誌、標線、號誌之設置目的，在於提供車輛駕駛人及
    行人有關道路路況之警告、禁制、指示等資訊，以便利行旅
    及促進交通安全；號誌係以規定之時間上交互更迭之光色訊
    號，設置於交岔路口或其他特殊地點，用以將道路通行權指
    定給車輛駕駛人與行人，管制其行止及轉向之交通管制設施
    ；車輛面對圓形紅燈表示禁止通行，不得超越停止線或進入
    路口，道路交通標誌、標線、號誌設置規則第2條、第3條及
    第20 6條第1項第5款亦有明文。受處分人為領有合法駕駛執
    照之駕駛人，其騎乘機車行駛於道路，自應遵守交通標誌、
    標線及號誌之指示，其理至明。本件受處分人騎乘上開重型
    機車行經臺中市○○路 ○段與福康路口時之交通號誌既為紅
    燈無誤，則受處分人本應遵守交通號誌而禁止通行，卻仍無
    視交通號誌，執意左轉行駛，已足認受處分人有闖紅燈情事
    ，從而，本件受處分人確有上揭交通違規之事實，堪以認定
    。是受處分人前揭所辯顯係事後卸責之詞，無足採信。
  4.末按違反交通管理處罰條例案件之審理，除重在發見實體真
    實並保障行為人權益，亦在維護交通秩序，確保交通安全，
    而交通違規案件，對行為人違規事實之舉證，雖應由為裁罰
    行為之行政機關負舉證責任，惟交通違規案件有其即時性與
    急迫性，從而關於證明違規事實之證據，應視具體案件認定
    ，考量到交通案件之特性及行政資源之有限性，主管機關對
    於所有違規之案件，並無法皆以拍照之方式予以舉證，另主
    管機關對於具體案件中，基於交通秩序維護及行政效率之考
    量，並非必以拍照之方式搜證舉發，亦得以攔檢、錄影或其
    他方式為違規舉發，尚難逕認未附有科學採證之舉發為不合
    法，附此敘明。
  5.綜上所述，本件受處分人於上揭時、地之違規行為事證明確
    ，其空言否認違規之情，自不足採，原處分機關依道路交通
    管理處罰條例第53條第1項、第63條，裁處受處分人罰鍰180
    0元，並記違規點數3點，核無違誤，本件受處分人之異議無
    理由，應予以駁回等語。
三、原審以受處分人違規行為事證明確，裁定駁回受處分人之異
    議，固非無見。惟查：
  (一)據證人即本案舉發之員警蔡永偉於原審所證：當日伊是 1個
    人在臺中市○○路○段及福康路口執行晚上8點至10點執行之
    交通稽查及巡邏勤務，伊係站在福康路 199號即北基加油站
    的對面，當時伊停在那邊要拿東西時，看到 1台機車在西屯
    路3段直接左轉福康路，當時福康路的號誌是綠燈，西屯路3
    段的號誌是紅燈，伊發現上情後，馬上迴轉巡邏車，騎向前
    將受處分人攔下，並舉發告知他闖紅燈等語（見原審卷第14
    頁反面）觀之，證人蔡永偉員警當時「既要拿東西」，依經
    驗法則判斷，其應係低著頭視線向下，則其又如何能目睹受
    處分人由西屯路3段左轉闖越紅燈駛入福康路？
  (二)而依證人蔡永偉於原審所證：「（問：如果異議人所述，他
    是由A點往B點方向行駛《按西屯路 3段與福康路係丁字路之
    交叉路口，福康路之盡頭接西屯路 3段，依異議人即受處分
    人所述：當時伊係行駛在西屯路 3段，行經該丁字路口，欲
    左轉駛入福康路，而當時伊行向之燈號係綠燈，伊乃先駛入
    西屯路 3段之丁字路口中間等待，待福康路行向之號誌轉為
    綠燈後，始起步駛入福康路等語》），是否是待轉？）是待
    轉，如果異議人確實如他所說的方式行駛，異議人的機車車
    頭燈應該是與我迎面而來，但是我看到的情形，是從西屯路
    直接左轉過來，所以我才將他攔停」等語（見原審卷第15頁
    ）觀之，則證人蔡永偉似以「受處分人機車車頭燈之方向，
    究否係對其迎面而來」，作為判斷受處分人是否闖紅燈之依
    據。惟福康路與西屯路 3段為丁字型路口，衡情駕駛人行經
    西屯路 3段欲待轉進入福康路，其機車應係停該丁字路口內
    ，車體仍朝向西屯路 3段之方向，僅將車頭略微左轉而形成
    待轉姿勢，顯不可能特意將車身轉體90度，使車頭、車體行
    一直線而正面朝向福康路，則在車頭僅略為左彎，機車車身
    仍朝向西屯路 3段方向之情形下，待福康路行向之燈號轉變
    為綠燈，受處分人始將整個機車車體由待轉區左轉駛入福康
    路，則受處分人之車頭燈自會由西屯路 3段呈弧線狀轉向福
    康路，始符常理，是證人蔡永偉若僅依「車頭燈是否朝其迎
    面而來」，作為受處分人闖紅燈之依據，即有可議之處。證
    人蔡永偉究係親自目睹受處分人闖紅燈左轉，或僅係依據「
    車頭燈是否朝其迎面而來」作為判斷之依據，攸關受處分人
    是否確有違規左轉之情事，尚有詳加查明之必要。受處分人
    抗告意旨以此指摘原裁定不當，為有理由，應由本院將原裁
    定撤銷發回原審法院詳細查明。
四、據上論結，應依道路交通案件處理辦法第26條，刑事訴訟法
    第413條前段，裁定如主文。
中    華    民    國    98    年    6     月    30    日
            刑事第十庭    審判長法  官  林  照  明
                                法  官  郭  瑞  祥
                                法  官  蔡  名  曜
以上正本證明與原本無異。
不得再抗告。
                                書記官  劉  恒  宏
中    華    民    國    98    年    7     月    2     日


司法院資訊處製作；財團法人民間司法改革基金會備份。
